高雄高等行政法院判決　　　　　　　　　　　　九十三年度訴字第三三二號
　　　　　　　　　　　　 　　.
　　原　　　告　財團法人吳麥文教基金會
　　代　表　人　甲○○
　　被　　　告　高雄市稅捐稽徵處
　　代　表　人　乙○○處長
　　訴訟代理人　丙○○
右當事人間因房屋稅事件，原告不服高雄市政府中華民國九十三年二月十二日高市府
法一字第０九三０００八０二三號訴願決定，提起行政訴訟。本院判決如左：
　　主  文
原告之訴駁回。
訴訟費用由原告負擔。
　　事  實
甲、事實概要：
    緣原告於民國（下同）八十二年十二月十日購置坐落高雄市○○區○○路三十八
    號三十四樓之一、之三房屋，於九十二年六月六日主張系爭房屋乃作為會館使用
    ，向被告申請免徵房屋稅，案經被告苓雅分處准予自九十二年六月起免徵房屋稅
    在案，嗣原告於同年八月二十七日以被告苓雅分處適用法令錯誤為由，申請退還
    自購置系爭房屋時（即八十三年）起已繳納之房屋稅，經被告苓雅分處以九十二
    年九月八日高市稽苓財字第０九二００一七八０六號函否准其請，原告不服，提
    起訴願，經遭駁回，原告仍不服，遂提起本件行政訴訟。
乙、兩造之聲明：
一、原告未於準備程序期日及言詞辯論期日到場，據其所提書狀聲明求為判決：
（一）訴願決定及原處分均撤銷。
（二）被告應作成准許退還原告自八十三年起所溢繳房屋稅之處分。
（三）訴訟費用由被告負擔。
二、被告聲明求為判決：
（一）原告之訴駁回。
（二）訴訟費用由原告負擔。
丙、兩造主張之理由：
一、原告未於準備程序期日及言詞辯論期日到場，據其所提書狀陳述如左：
（一）原告設立目的係為辦理文化教育事業、慈善事業、獎勵清寒學子、社會公益、
      急難救助等，以服務社會、回饋社會，符合房屋稅條例第十五條第一項第二款
      免徵房屋稅之規定，業經被告苓雅分處核准自九十二年六月起免徵房屋稅在案
      。然原告自八十二年底購置系爭房屋作為會館使用之後，即按核定稅額逐年繳
      交房屋稅款，至今約有新台幣（下同）二百萬元左右，系爭房屋既應免徵房屋
      稅，且上開房屋稅法第十五條第一項第二款係直接、命令式規定，並未留予行
      政機關裁量之空間，被告未能知已有免稅事實而予以免徵，其課稅即有違法之
      處，被告核發稅單即屬適用法令錯誤致原告溢繳稅款，依法應退還原告。
（二）又查，九十年六月二十日經總統公布之房屋稅條例修正條文，於第十五條第三
      項，新舊條文明顯不同之處為新條文增加：「逾期申報者，自申報日當月份起
      減免。」亦即依據修正前之舊條文，並無此等規定，故被告至少應將違法徵收
      之稅捐（九十年六月二十日前之部分）返還於原告。況，上開條文有違反憲法
      平等原則之虞，對人民財產權之保護殊屬欠周，為違憲之立法，應屬無效。
（三）司法院大法官釋字第五三七號解釋雖認為人民有申報協力之義務，然人民僅因
      不諳法令而不知申報，即生財產權損失之效果，無任何轉圜與救濟之餘地，而
      租稅行政機關對於人民卻有長達五年或七年所謂核課期間，此種立法或解釋方
      式，嚴重違反人民與國家間之平等關係，大法官之解釋，未能確實立基於憲法
      守護神角色，卻配合行政機關之需求起舞，其解釋乃屬違憲。
（四）行政機關對有利及不利當事人之事實應一律注意，然被告對原告關於基金會事
      務免徵房屋稅之情形應在可注意之範圍內，蓋關於原告辦理該會館購置之產權
      過戶、登記與法人變更登記等相關文件資料，均向國家機關提出，且其後之稅
      單或相關租稅文件之通知均寄送至會館住址，被告對於已符合免徵房屋稅之事
      實怎可推諉為不知？被告卻未能注意而核發稅單課稅，使人民之財產權於不知
      情下受到相當之損失，被告之行為顯然違法，應依法退還原告溢繳之稅款。
二、被告答辯意旨略謂：
（一）按「私有房屋有左列情形之一者，免徵房屋稅：一、業經立案之私立學校及學
      術研究機構，完成財團法人登記者，其供校舍或辦公使用之自有房屋。二、業
      經立案之私立慈善救濟事業，不以營利為目的，完成財團法人登記者，其直接
      供辦理事業所使用之自有房屋。．．．。」；「依第一項第一款至第八款、第
      十款、第十一款及第二項規定減免房屋稅者，應由納稅義務人於減免原因、事
      實發生之日起三十日內申報當地主管稽徵機關調查核定之；逾期申報者，自申
      報日當月份起減免。」為房屋稅法第十五條第一項及第三項所規定。又稅捐稽
      徵法第二十八條規定：「納稅義務人對於因適用法令錯誤或計算錯誤溢繳之稅
      款，得自繳納之日起五年內提出具體證明，申請退還；逾期未申請者，不得再
      行申請。」
（二）查，原告購入系爭房屋後未依房屋稅條例第十五條第三項規定，於減免原因、
      事實發生之日起三十日內申報被告苓雅分處調查核定免徵房屋稅，而遲至九十
      二年六月六日始向被告苓雅分處申請免徵房屋稅，被告苓雅分處依前開規定，
      准自九十二年六月起免徵房屋稅，於法並無不合。次查依房屋稅條例第三條及
      第四條規定：「房屋稅，以附著於土地之各種房屋，及有關增加該房屋使用價
      值之建築物，為課徵對象。」；「房屋稅向房屋所有人徵收之。．．．」，被
      告苓雅分處於原告購入系爭房屋後，依法自八十三年起核課房屋稅，並無稅捐
      稽徵法第二十八條規定因適用法令錯誤或計算錯誤而致原告有溢繳房屋稅款之
      情事，從而，否准退稅，於法並無違誤。
（三）次參酌司法院大法官釋字第五三七號解釋理由書：「合法登記之工廠，供直接
      生產使用之自有房屋，依八十二年七月三十日修正公布施行之房屋稅條例第十
      五條第二項第二款規定（九十年六月二十日修正公布，同年七月一日施行之現
      行法同條項規定不變），其房屋稅有減半徵收之租稅優惠。同條例第七條復規
      定：『納稅義務人應於房屋建造完成之日起三十日內，向當地主管稽徵機關申
      報房屋現值及使用情形；其有增建、改建、變更使用或移轉承典時亦同』（現
      行法同條規定意旨亦同）。此因稅捐稽徵機關依稅捐稽徵法第三十條之規定，
      為調查課稅資料，得向有關機關、團體或個人進行調查，且受調查者不得拒絕
      。於稽徵程序中，本得依職權調查原則進行，應運用一切闡明事實所必要以及
      可獲致之資料，以認定真正之事實課徵租稅。惟稅捐稽徵機關所須處理之案件
      多而繁雜，且有關課稅要件事實，類皆發生於納稅義務人所得支配之範圍，其
      中得減免事項，納稅義務人知之最詳，若有租稅減免或其他優惠情形，仍須由
      稅捐稽徵機關不待申請一一依職權為之查核，將倍增稽徵成本。因此，依憲法
      第十九條『人民有依法律納稅之義務』規定意旨，納稅義務人依個別稅捐法規
      之規定，負有稽徵程序之申報協力義務，實係貫徹公平及合法課稅所必要。觀
      諸土地稅法第四十一條、土地稅減免規則第二十四條相關土地稅減免優惠規定
      ，亦均以納稅義務人之申請為必要，且未在期限前申請者，僅能於申請之次年
      適用特別稅率。而現行房屋稅條例第十五條第三項修正為『依第一項第一款至
      第八款、第十款、第十一款及第二項規定減免房屋稅者，應由納稅義務人於減
      免原因、事實發生之日起三十日內申報當地主管稽徵機關調查核定之；逾期申
      報者，自申報日當月份起減免。』亦同此意旨，此一納稅義務人之申報義務實
      為適用優惠稅率規定所必要之稽徵程序。」，原告所有系爭房屋雖符合房屋稅
      條例第十五條第一項第二款免徵房屋稅之規定，惟查，原告購置系爭房屋後並
      未踐行稽徵程序上之申報協力義務，其主張應追溯適用免徵房屋稅，與房屋稅
      條例第十五條第三項規定自有未合。
（四）綜上所述，系爭房屋原核課之房屋稅既無因適用法令錯誤或計算錯誤而溢繳之
      稅款，被告苓雅分處否准退稅，認事用法並無違誤，是其提起行政訴訟顯無理
      由，請依法予以駁回，以維稅制。
   理  由
甲、程序部分：
    原告經合法通知，無正當理由，未於言詞辯論期日到場，核無行政訴訟法第二百
    十八條準用民事訴訟法第三百八十六條各款情事，爰依被告聲請而為一造辯論判
    決，合先敘明。
乙、實體部分：
一、按「私有房屋有左列情形之一者，免徵房屋稅：一、業經立案之私立學校及學術
    研究機構，完成財團法人登記者，其供校舍或辦公使用之自有房屋。二、業經立
    案之私立慈善救濟事業，不以營利為目的，完成財團法人登記者，其直接供辦理
    事業所使用之自有房屋。．．．依第一項第一款至第八款、第十款、第十一款及
    第二項規定減免房屋稅者，應由納稅義務人於減免原因、事實發生之日起三十日
    內申報當地主管稽徵機關調查核定之；逾期申報者，自申報日當月份起減免。」
    為房屋稅條例第十五條第一項第一款、第二款及第三項所明定。
二、經查，原告於八十二年十二月十日購置坐落高雄市○○區○○路三十八號三十四
    樓之一、之三房屋，於九十二年六月六日主張作為會館使用，向被告申請免徵房
    屋稅，案經被告苓雅分處准予自九十二年六月起免徵房屋稅在案，嗣原告於同年
    八月二十七日以被告苓雅分處適用法令錯誤為由，申請退還自購置系爭房屋時（
    即八十三年）起已繳納之房屋稅，經被告苓雅分處以九十二年九月八日高市稽苓
    財字第０九二００一七八０六號函否准等情，有原告之房屋稅減免更正申請書、
    被告苓雅分處九十二年六月十六日高市稽苓財字第０九二００一一０一三號及上
    開高市稽苓財字第０九二００一七八０六號函附原處分卷可稽，堪信為實。
三、本件原告雖主張其自八十二年購置系爭房屋時即作為會館，供文教基金會辦理慈
    善救助事業等事務之用，應免徵房屋稅，被告卻仍逐年通知原告繳交房屋稅款，
    顯有違誤云云。惟查，稅務案件之課稅資料多為納稅義務人所掌握，以及大量性
    行政之事物本質，稽徵機關欲完全調查、取得，容有困難，且有違稽徵便利之考
    量，故稅法上多課予納稅義務人應主動提供課稅資料之協力義務。另觀諸司法院
    大法官釋字第五三七號解釋理由書亦稱：「．．．惟稅捐稽徵機關所須處理之案
    件多而繁雜，且有關課稅要件事實，類皆發生於納稅義務人所得支配之範圍，其
    中得減免事項，納稅義務人知之最詳，若有租稅減免或其他優惠情形，仍須由稅
    捐稽徵機關不待申請一一依職權為之查核，將倍增稽徵成本。因此，依憲法第十
    九條『人民有依法律納稅之義務』規定意旨，納稅義務人依個別稅捐法規之規定
    ，負有稽徵程序之申報協力義務，實係貫徹公平及合法課稅所必要。觀諸土地稅
    法第四十一條、土地稅減免規則第二十四條相關土地稅減免優惠規定，亦均以納
    稅義務人之申請為必要，且未在期限前申請者，僅能於申請之次年適用特別稅率
    。而現行房屋稅條例第十五條第三項修正為『依第一項第一款至第八款、第十款
    、第十一款及第二項規定減免房屋稅者，應由納稅義務人於減免原因、事實發生
    之日起三十日內申報當地主管稽徵機關調查核定之；逾期申報者，自申報日當月
    份起減免。』亦同此意旨，此一納稅義務人之申報義務實為適用優惠稅率規定所
    必要之稽徵程序。．．．」等語，亦為關於納稅義務人協力義務之闡明。從而，
    原告雖自八十二年十二月十日購置系爭房屋供文教基金會作為會館使用，然揆諸
    前開說明，原告依法既負有申報協力之義務，即應依前揭房屋稅法第十五條第三
    項之規定，於減免原因、事實發生之日起三十日內向主管稽徵機關申報減免房屋
    稅，始得享有房屋稅減免之優惠，是原告遲至九十二年六月始申報，即應自申報
    當月始有減免之適用。準此，被告否准原告自八十二年購置系爭房屋時起免徵房
    屋稅之主張，及退還自八十三年起溢繳房屋稅款之申請，於法即無不合。
四、綜上所述，原告之主張，並無可採。則被告以原告未於八十二年購置系爭房屋時
    ，依房屋稅法第十五條第三項提出減免房屋稅之申請，否准原告退還自八十三年
    起繳交房屋稅之請求，並無違誤。訴願決定予以維持，亦無不合。原告提起本件
    訴訟，求為撤銷訴願決定及原處分，並請求被告作成准予退還原告自八十三年起
    繳交之房屋稅之處分，均無理由，應予駁回。又本件事證已臻明確，兩造其餘攻
    擊防禦方法，如本件有無稅捐稽徵法第二十八條之適用等等，尚與裁判基礎無涉
    ，爰無逐一審酌必要，附此敘明。
五、據上論結，本件原告之訴為無理由，依行政訴訟法第二百條第二款、第九十八條
    第三項前段、第二百十八條；民事訴訟法第三百八十五條第一項前段，判決如主
    文。
中　　　華　　　民　　　國    九十三　　年　  　六　　　月　　二十九　　日
                              高雄高等行政法院第三庭
                                          審判長法官　  江 幸 垠
                                          法      官　  戴 見 草
                                          法      官　  林 石 猛
右為正本係照原本作成。
如不服本判決，應於判決送達後二十日內向本院提出上訴書狀，其未表明上訴理由者
，應於提起上訴後二十日內向本院提出上訴理由書（須按對造人數附繕本）；如於本
判決宣示或公告後送達前提起上訴者，應於判決送達後二十日內補提上訴理由書（須
附繕本）。未表明上訴理由者，逕以裁定駁回。
提起上訴應預繳送達用雙掛號郵票七份（每份三十四元）。
中　　　華　　　民　　　國    九十三　　年　  　六　　　月　　二十九　　日
                                          法院書記官    李 建 霆
